【裁判字號】    92,上更(二),37
【裁判日期】    920521
【裁判案由】    偽造有價證券等
【裁判全文】
臺灣高等法院高雄分院刑事判決                  九十二年度上更(二)字第三七號
      上  訴  人  台灣高雄地方法院檢察署檢察官
      上  訴  人
      即  被  告   甲○○○
      指定辯護人  本院公設辯護人  孫妙岑
右上訴人等因被告偽造有價證券等案件，不服臺灣高雄地方法院八十五年度訴字第二
一六四號中華民國八十五年年十月三日第一審判決（起訴案號：臺灣高雄地方法院檢
察署八十四年度偵字第二一三二八號），提起上訴，判決後經最高法院第二次發回更
審，本院判決如左：
      主      文
原判決關於甲○○○部分，撤銷。
甲○○○無罪。
      理  由
一、公訴意旨略以：甲○○○與其夫朱萬全共同意圖為自己不法之所有，於民國八十
    一年五月十五日，在高雄市○○街五十九號住處，邀集民間互助會，自任會首，
    每會新臺幣（下同）二萬元，丙○○、丁○○不疑有詐各參加一會，己○○以自
    己及陳福成、許春保、陳美雲、林芳玉名義共參加五會，並按時繳交會款，詎上
    開互助會至八十二年六月十五日止會，丙○○、丁○○、己○○並未取得會款，
    始知受騙。又甲○○○於邀集上開互助會時，未得戊○○同意，竟擅自以戊○○
    名義參加一會；甲○○○、朱萬全於上開互助會存續期間，未得丙○○、丁○○
    、己○○同意，擅自冒用渠等名義，偽造標單將渠等參加之互助會標得，且於標
    得上開會款後，因需給付得標會員本票予未得標會員，竟偽造戊○○、丁○○本
    票共六紙，並加蓋偽造之「丁○○」、「戊○○」印章予本票上，旋將該偽造之
    本票給付與其他會員，足生損害於戊○○、丁○○、己○○、丙○○。認被告甲○○○係涉犯刑法第三百三十九條第一項、第二百十條、第二百十六條、第二百
    十七條第一項、第二百零一條第一項之罪嫌。
二、公訴人認被告甲○○○涉犯刑法第三百三十九條第一項、第二百十條、第二百十
    六條、第二百十七條第一項、第二百零一條第一項之罪嫌，係以告訴人戊○○、
    己○○及證人丁○○、丙○○等指證綦詳，戊○○並未參與上開互助會，且戊○○、丁○○均未授權朱萬全簽發上開本票，亦據戊○○、丁○○證述屬實，復有
    上開本票影本在卷可稽等情，為其論據。被告雖未於本院調查審理時到庭陳述，
    惟上訴人即被告甲○○○於原審審理時，對於在右揭時地，邀集民間互助會，由
    其擔任會首，並於八十二年六月十五日起止會；暨丁○○、丙○○為發票人之本
    票，均由朱萬全所填寫簽發；戊○○為發票人之本票，其發票人欄係由戊○○親
    自簽名，其餘內容係由朱萬全填寫之事實，均坦承不諱，惟否認有偽造有價證券
    、偽造文書、詐欺取財等犯行，辯稱：丁○○、丙○○、戊○○確實有參加上述
    互助會，其中戊○○於開標時在場，戊○○同意將其參加之互助會借給我標取會
    款週轉，並無冒名標取會款，因丁○○、丙○○不識字，遂委由我丈夫朱萬全代
    為簽發本票，另戊○○有同意簽發本票等語。
三、按犯罪事實應依證據認定之，無證據不得推定其犯罪事實，刑事訴訟法第一百五
    十四條定有乙文。所謂犯罪事實之證據，係指足以認定被告確有犯罪行為之積極
    證據而言，該項證據且須適合被告犯罪事實之認定，始得採為斷罪資料最高法院
    二十九年上字第三一０五號、五十三年台上字第二七五０號判例參照）。告訴人
    之告訴，係以使被告受刑事訴追為目的，是其陳述是否與事實相符，仍應調查其
    他證據，以資審認（最高法院五十二年度台上字第一三００號判例參照）。按告
    訴人之告訴，係以使被告受刑事訴追為目的，是其陳述是否與事實相符，仍應調
    查其他證據，以資審認，必其指訴，無瑕疵可指，且就其他方面調查，又與事實
    相符，始足採為認定犯罪事實之憑證。（最高法院五十二年度台上字第一三００
    號判例參照）。苟積極證據不足證乙犯罪事實，被告之抗辯或反證縱屬虛偽，仍
    不能以資為積極證據應予採信之理由，而應為被告有利之認定。
四、經查：
  (一)告訴人之指訴，旨在使被告受刑事追訴處罰，告訴人戊○○雖指訴其未參加前開
    民間互助會，亦不知朱萬全、甲○○○夫婦偽造其本票等情，惟戊○○經測謊，
    結果呈不實反應，本件自難僅憑其指控，即採為不利被告之證據。又告訴人戊○○之夫即證人宋豫人之證詞，衡情不免偏袒告訴人，其證詞亦難為被告不利之認
    定。被告甲○○○於檢察官偵訊時，供稱：「（有無偽造戊○○印章？）」是她
    （戊○○）叫我先生（朱萬全）開立的」（見偵查卷第卅九頁）、「：：印章是
    他（戊○○）拿來的，名字是朱萬全寫的」（見偵查卷第卅九頁背面）、且朱萬
    全於檢察官偵查中亦自承：「（本票是）我寫的」（見偵查卷第卅九頁背面）、
    「我有去收錢（會費），與太太（甲○○○共同參與）」等語（見偵查卷第六十
    頁），固足徵被告及其夫二人有共同收取互助會會款及簽發戊○○本票。後朱萬
    全改稱：本票上之姓名是戊○○自己寫，地址是我寫的；甲○○○則稱：本票是
    戊○○自己交給我的（見本院上訴卷第一二九頁），是被告與其夫二人所供互為
    矛盾，且與其二人於偵訊所述歧異，但此並不足為其冒名入會以冒標及冒名簽發
    本票之依據。
  (二)另告訴人己○○陳稱：「：：到我要標，最後五會，八十二年九月時，他跟我說
    我被倒了，我拿本票去討錢，他們都沒跟會，我拿其他本票去討時，有的是有寫
    會，但也沒拿到錢，李金玉有入會，但沒拿到錢」（見偵查卷第卅八頁背面、卅
    九頁）、「戊○○說：她沒跟會」（見偵查卷第四０頁）、「我自己參加一會，
    另陳福成（我弟弟）借我名義參加一會、許春保、林芳玉、陳美雲各參加一會，
    均未標得會款就倒會」（見偵查卷第廿一頁背面）各等語。另證人黃福文陳稱：
    「朱萬全持附表三所示之本票給我」云云（見偵查卷第卅七頁背、卅八頁背面）
    、「我於八十二年標到會，但甲○○○沒有將會款給我；甲○○○來收會費時，
    有拿戊○○的本票給我」云云（見偵查卷第五十九頁背面、六十頁），於九十二
    年四月一日本院調查時稱：「我有參加朱萬全與被告夫婦的互助會，我五會均被
    倒，被告沒有冒我的名義簽發票據及標會。」等語，告訴人己○○及證人黃福文
    上開之指述，僅能證乙被告所邀集之互助會進行及倒會之情事，尚難採為認定被
    告有冒標會款及偽造他人本票之犯行。
  (三)證人李金玉於原審證稱：「我有看到她（戊○○）在場，但未清楚看見她投標，
    開標時數次看見戊○○」（見原審卷第三十七頁背面）；於本院前審供證：「因
    甲○○○邀會，戊○○就參加，戊○○有來標會，我有看到，她天天來，我都有
    看到」、「丙○○、丁○○從以前都有請朱萬全代為寫標單」（見本院上訴卷第
    九十二頁）。證人洪惠敏（即王福卿之妻）於本院八十三年度上訴字第二五三七
    號案件審理時證稱：「在互助會過程中，在朱家，有看過戊○○在場」（見本院
    上訴卷第一０七頁）。另證人丁○○、丙○○亦證述：「（問是否知戊○○有參
    加張月霞之互助會？）她有參加互助會，我有見戊○○去參加開標」（見本院上
    訴卷第一二八頁背面）、「：：：有標得會款，及授權朱萬全夫妻簽發本票」、
    「因被戊○○之先生宋豫人控制，我們向他借款，才聽他說不實之詞（才聽信他
    的話，而為不實供詞）」（見本院上訴卷第九十三頁、上更(一)卷第七十五頁背面
    ）。已足徵對於告訴人戊○○確有參加被告之互助會。
  (四)至於丁○○、丙○○是否有參加上述互助會並標取會款一節，證人丁○○於檢察
    官偵查時證述：「有跟會，繳會費，但沒拿到會款，本票上之印文不是我的」等
    語；證人丙○○於檢察官偵查中亦證述：「有參加一會，有繳錢，沒標會」（見
    偵查卷第四十頁背面）、「有（參加張月霞為會首之互助會，從八十二年五月起
    ，每月二萬元之互助會）」，「沒有（得標）」，「（有繳會款）繳到最後五、
    六會」、「（本票）不是我開立，何人開立我不清楚」（見偵查卷第二０頁背面
    ）等語。證人丁○○復證稱：「有（參加互助會），但我沒有得標」、「沒有叫
    朱萬全開立本票」（見偵查卷第二十八頁）等不利於被告之供述。但經原審予以
    隔離訊問，丁○○證稱：「有以我自已的名義參加甲○○○的會三會，全部死會
    （即已標了），我委託朱萬全開本票，我有印章放在他那裏，卷附之本票是我的
    印章沒錯，現會已止會，未再繳錢」（見原審卷第三十四、三十五頁）；於本院
    八十三年上訴字第二五三七號案件調查時亦證述：「我跟三會，：：：，我每次
    均有繳（會費），至八十二年十一月」（見原審卷第八０頁背面）；於本院前審
    仍迭稱：「我有參加二、三會，我有去標會，我託朱萬全簽本票」等語（見本院
    上訴卷第九十二、九十三頁、更(一)卷第七十五頁、九十三頁）。證人丙○○於原
    審亦證述：「我參加甲○○○的會一會，是我自已參加的，我是死會（即已得標
    ），我委託會首開本票，我以電話委託，由朱萬全接聽，委託他開本票，標得之
    會款，標後拿一部分給我，：：：和解時才拿剩餘部分給我，約半數，詳細數目
    忘記了，有印章放在朱萬全那裏，所以才順便委託他幫我開本票，我有去投標」
    （見原審卷第五十七、五十八頁）；於本院前審仍迭稱：「有參加會，我已標了
    ，是委託甲○○○標的，她有將會款交給我，印章是我交給她的」（見本院上訴
    卷第六十五、六十六頁、更(一)卷第七十四、七十五頁）。即其等於原審及本院前
    審已改稱有標得會款，及授權朱萬全夫妻簽發本票，復均謂：「因被戊○○先生
    宋豫人控制，我們向他借款，才聽他說不實之詞（才聽信他的話，而為不利於被
    告之不實供詞）」（見本院上訴卷第九十三頁）。且證人丙○○於九十二年三月
    四日本院調查時證稱：「我參加甲○○○、朱萬全於八十一年五月十五日的邀集
    的互助會，每月二萬元，會是外標制，會員大約有二十多位，我已得標，得會款
    四十多萬元。會是我自己標的，本票是我得標後委託我妹夫朱萬全開的。我知道
    戊○○有參加甲○○○之互助會，戊○○也是我親妹妹，她都在甲○○○家吃飯
    。兩人住的地方相距約三公里。」等語；證人丁○○於九十二年四月一日本院調
    查時雖證稱「有參加朱萬全夫婦的會：：：我有去標會，但都沒有標到會，也沒
    有委託別人去標會」等語，惟其對於其前述於偵查、原審調查及歷次調查（八十
    六年上訴字第八七號卷第九十三頁）中之陳述，表示無意見。證人丁○○、丙○○上開於偵審中之陳述前後不一，衡情應以其於原審及本院前審迭次供述有利於
    被告者為正確可信，自應採有利被告之認定。
  (五)關於前述互助會參加競標之方式，業據證人李金玉陳稱：標單要寫姓名及所出利
    息，核與被告等供述之標會情節相符。又本件互助會係採外標制，亦即活會會員
    每次均應繳付會費二萬元，死會會員則依據其等所出之利息，於繳付死會會款時
    ，每次均應繳付二萬元及利息，此經告訴人己○○陳乙，復經同案被告朱萬全供
    述在卷。又該互助會每月得標人及所出利息等詳細資料，亦經告訴人己○○記載
    於互助會會單甚乙，此有該互助會會單在卷足憑（見偵查卷第七頁），且朱萬全
    亦供述：丁○○於八十一年七月十五日標四千八百元、八十二年一月十五日標六
    千一百元、八十二年五月十五日標四千二百元；丙○○於八十一年十一月十五日
    標五千元；戊○○於八十一年九月十五日標六千元，是我太太借來標的云云（見
    本院上訴卷第一三六、一三七頁），是朱萬全供述丁○○、丙○○、戊○○名義
    之互助會，其得標日期及所出利息與上述己○○持有之互助會會單所記載之內容
    相符，故上述己○○持有之互助會會單所記載之各會員得標日期及所出利息，應
    屬真實。
  (六)公訴意旨復以：被告甲○○○與其夫朱萬全共同意圖為自己不法之所有，推由被
    告甲○○○自任會首，召募民間互助會，竟未經戊○○之授權同意，共同虛列「
    戊○○」之名義參加該互助會，並制作會單交予各互助會會員收執，因認被告朱
    萬全、甲○○○二人共同涉犯刑法第二百十六條、第二百十條之行使偽造私文書
    罪嫌云云。按刑法第二百十條之偽造文書罪，係以無制作權人捏造他人名義制作
    該文書為其構成要件，如行為人對於此種文書本有制作權，縱令其制作內容虛偽
    ，亦難論以該條之罪。觀以我國民間互助會，皆係由會首招募會員參加而成立，
    會單通常由會首制作，其上記載會員姓名及相關事項後，交由各會員收執以為憑
    證，然會單上所列會員姓名並非會員之署押，故會首在其有權制作之會單上虛列
    他人姓名為會員，僅屬內容不實，並非冒用他人名義制作會單，核與刑法第二百
    十條之構成要件有別（最高法院八十四年度臺上字第六五一六號裁判要參照）。
    本件會單既由被告製作後交予其他會員，縱其上所載內容有誤，揆諸前開說乙，
    即不得遽以偽造文書罪責相繩。
  (七)又按測謊之鑑驗，係就受測人對相關事項之詢答，對應其神經、呼吸、心跳等反
    應而判斷，其鑑驗結果有時亦因受測人之生理、心理因素而受影響，該鑑驗結果
    固可為審判之參考，但非為判斷之唯一、絕對之依據，鑑驗結果是否可採，應由
    法院斟酌取捨。蓋測謊鑑驗之結果既會受到受測人之生理、心理因素而受影響，
    且人的行為、思想又無法量化，則測謊自不能如物理、化學試驗般獲得絕對之正
    確性，測謊之結果應係在有其他可資信賴之積極或消極證據存在之情形下，作為
    補強證據證乙力參考之用，而非可作為判斷事實之唯一及絕對憑據，被告自無送
    測謊鑑定之必要。
  (八)綜上所述，不能證乙被告甲○○○有如公訴人所指訴之偽造文書、詐欺取財及偽
    造有價證券之犯行，自不能逕以各該罪相繩。
五、原審就此部分，為被告科刑之判決，不無違誤；檢察官循告訴人之請求上訴意旨
    指摘原判決量刑過輕及應另構成偽造文書等情，為無理由。被告上訴否認犯罪，
    為有理由，此部分應由本院撤銷改判，因不能證乙被告犯罪，自應諭知被告無罪
    。
六、被告經合法傳喚，無正當理由不到庭，爰不待其陳述逕行判決。
七、另被告朱萬全部分，已經判決確定，不另論列，附此乙。
據上論結，應依刑事訴訟法第三百六十九條第一項前段、第三百六十四條、第三百七
十一條、第三百零一條第一項，判決如主文。
本案經檢察官邱榮藏到庭執行職務。
中    華    民    國     九十二     年      五      月    二十一   日
                              臺灣高等法院高雄分院刑事第四庭
                                  審判長法官  蕭權閔
                            法官  陳吉雄
                                        法官  陳啟造
右正本證乙與原本無異。
檢察官如不服本判決應於收受本判決後十日內向本院提出上訴書狀，其未述上訴理
由者，並得於提起上訴後十日內向本院補提理由書狀（均須按他造當事人之人數附繕
本)「切勿逕送上級法院」。
                                      書記官  白蘭
中    華    民    國      九十二      年      五      月     二十二   日


司法院資訊處製作；財團法人民間司法改革基金會備份。
